【裁判字號】    91,上更(一),27
【裁判日期】    920129
【裁判案由】    分配表異議之訴
【裁判全文】
臺灣高等法院高雄分院民事判決  九十一年度上更(一)字第二七號
    上  訴  人  乙○○
    訴訟代理人  蔡明樹律師
    被上訴人    甲○○
                丙○○即劉丙.
    訴訟代理人  丁○○
右當事人間分配表異議之訴事件，上訴人對於中華民國八十八年十二月十六日台灣高
雄地方法院八十八年度訴字第一四○三號第一審判決提起上訴，經最高法院第一次發
回更審，本院判決如左：
    主    文
上訴駁回。
第二審及發回前第三審訴訟費用均由上訴人負擔。
    事    實
甲、上訴人方面：
壹、聲明：求為判決：
一、先位聲明：
（一）原判決廢棄。
（二）請就台灣高雄地方法院八十七年度執字第八九二一號強制執行事件對被上訴人
      即債務人丙○○（即劉丙○○）財產拍賣所得價金，不准被上訴人甲○○以新
      台幣（以下同）貳佰萬元列為第二順位抵押權優先受債，並應將民國（以下同
      ）八十七年十一月廿一日台灣高雄地方法院民事執行處所製作分配表次序六列
      為被上訴人甲○○應受分配之壹佰參拾伍萬柒仟捌佰陸拾柒元，改為分配與上
      訴人。
（三）第一、二、三審訴訟費用由被上訴人連帶負擔。
二、備位聲明：
（一）原判決廢棄。
（二）被上訴人應連帶給付上訴人壹佰參拾伍萬柒仟捌佰陸拾柒元及自本件起訴狀繕
      本送達翌日起至清償日止，按年息百分之五計算之利息。
（三）第一、二、三審訴訟費用由被上訴人連帶負擔。
（四）若受勝訴判決，上訴人願提供現金或同額之第一商業銀行無記名可轉讓定期存
      單為擔保，請准宣告假執行。
貳、陳述：除引用與原判決記載相同者外，補稱：
一、按本件最高法院以九十一年度台上字第一０六七號判決發回意旨中已明確指出：
    「查被上訴人所立契約書第二條記載：『‧‧‧自本年（即八十六年）四月二十
    日起乙方（即被上訴人甲○○）應負擔本件房地（即系爭房地）在旗山鎮農會（
    即一銀旗山分行）抵押借款一百五十萬元』等語（見原審卷一一六頁）原審認定
    系爭房地係因貸款本息未繳，遭債權人一銀旗山分行查封拍賣，果爾，被上訴人
    丙○○因此不能履行移轉登記系爭房地與被上訴人甲○○所有之義務，應係被上
    訴人甲○○違反代償前述抵押貸款之約定所‧‧‧」亦即本件系爭房地遭第一銀
    行旗山分行查封拍賣係因「可歸責於被上訴人甲○○」所致（違反代償前述抵押
    貸款之約定），則被上訴人甲○○根本不能主張民法第二百二十六條規定之損害
    賠償請求權，從而也無如一審判決所稱被上訴人甲○○可以之為系爭抵押權擔保
    標的即「被上訴人甲○○對被上訴人丙○○系爭房地所有權移轉登記請求權之變
    形，而為抵押權擔保效力所及之情形，一審判決之認定明顯違背上揭民法之規定
    。
二、再查既然被上訴人甲○○未依上揭買賣契約書第二條約定繳納對第一銀行一百五
    十萬元貸款本息，依上揭買賣契約書第十三條規定，被上訴人丙○○已先取得沒
    收甲○○已付價金及要求與所收款項相等金額之違約金並不經催告解除上揭買賣
    契約之權利，則丙○○積欠上訴人乙○○一百五十萬元債務在先，而對甲○○有
    沒收已收價金（一百六十五萬元）、要求支付違約金（一百六十五萬元）及解約
    權利卻怠於行使，則上訴人當然得依民法第二百四十二條規定（即「債務人怠於
    行使其權利時，債權人因保全債權，得以自己之名義，行使其權利。」）代位被
    上訴人丙○○行使沒收甲○○已付價金及要求支付違約金並解除上揭買賣契約依
    民法第二百五十九條第六款規定要求償還上揭房地之價款六百三十萬元之權利（
    上訴人已以八十九年三月六日上訴理由狀繕本之送達為上揭代位權行使之意思表
    示），則丙○○非但未積欠甲○○任何債務，除應再另支付違約金一百六十五萬
    元外，甚至因系爭不動產已遭拍賣現登記在甲○○之子潘宗威名下而在解約後成
    為無法回復原狀之狀態，則甲○○更應負償還該系爭不動產以原出賣價格計之六
    百三十萬元之債務，合計積欠被上訴人丙○○七百九十五萬元，更無權利主張系
    爭虛偽之抵押權。退步言之，如鈞院認甲○○得主張一審判決所稱債務不履行損
    害賠償請求權，則上訴人已併以上揭訴狀代位債務人丙○○對甲○○為抵銷之意
    思表示，其結果甲○○仍是不得以系爭之虛偽抵押權在上揭強制執行程序參與分
    配。
三、本件被上訴人甲○○及丙○○既已自認是甲○○未依上揭契約書第二條之約定代
    償一百五十萬元之第一銀行抵押貸款本息（詳一審八十八年九月十四日言詞辯論
    筆錄、高雄地方法院八十七年度易字第六一九一號刑事案件八十七年十二月十一
    日訊問筆錄、八十八年五月五日審判筆錄），此項前經自認之事實已不容被上訴
    人事後另再飾飼否認，雖鈞院前次被廢棄之九十年度上字第四五號判決之理由第
    四之（五）項下（判決書第十二頁）有謂：「至於被上訴人甲○○允諾負擔被上
    訴人丙○○之一百五十萬元貸款本息之債務承擔契約，未經債權人第一商業銀行
    同意，該債務承擔契約對第一商業銀行自不生效力，系爭貸款之債務人仍為被上
    訴人丙○○，而系爭不動產係因銀行貸款債務未履行，遭法院予以拍賣，喪失所
    有權，使被上訴人丙○○對被上訴人甲○○之移轉系爭不動產所有權義務陷於不
    能，顯可歸責於被上訴人丙○○之事由，自不得主張解除契約，沒收價金。是上
    訴人主張代位被上訴人丙○○行使解除權並代位對甲○○為抵銷之意思表示云云
    ，亦屬無據。﹂否定上訴人代位權之行使更是違背民法債之相對性的基本原則，
    蓋因不論被上訴人甲○○允諾負擔被上訴人丙○○之一百五十萬元貸款本息之債
    務承擔契約，是否已經債權人第一商業銀行同意，該債務承擔契約在甲○○與丙
    ○○之間仍屬有效（此即債之相對性的原則），此觀民法第三百零一條之規定甚
    明，而甲○○本身違約，則丙○○根據渠等買賣契約第十三條規定，已先取得解
    除契約及沒收已付價金、得要求支付違約金之權利，與系爭不動產是否嗣後被拍
    賣，並無牽涉，況且系爭不動產遭拍賣確係可歸責於上訴人甲○○不繳上揭貸款
    本息所致，詎上揭判決未察上情卻張冠李戴，僅以上揭債務承擔契約未經第一銀
    行同意，而認系爭不動產遭拍賣為可歸責於丙○○，其不得主張解約，其判決顯
    然違背甲○○與丙○○之上揭契約約定，並曲解民法第三百零一條之規定及債之
    相對性原則，業經最高法院廢棄指正，故請鈞院明察本件事證已明確，被上訴人
    甲○○並無權利於上揭強制執行程序中受分配一百三十五萬七千八百六十七元。
四、按被上訴人於九十一年八月十五日呈鈞院之答辯狀中辯稱「系爭房地在第一商業
    銀行旗山分行所貸款三百萬元其本息之攤還，依據契約書第二條明訂：買賣雙方
    各負責一半（即一百五十萬元）之本息，惟實際在繳納至八十六年六月二十日，
    被上訴人丙○○已無錢再續繳另一半（即一百五十萬元）之本息，乃要求另一被
    上訴人甲○○在八十六年七月時先行替被上訴人丙○○為償還另一半之本息，並
    言明八十六年八月時，由丙○○全數繳納八月份之貸款本息，惟至八月二十日被
    上訴人丙○○已無錢繳納系爭貸款本息，只好向第一商業銀行旗山分行請求緩繳
    本息，並經該行同意。在八十六年十一月時，第一商業銀行旗山分行已獲高雄地
    方法院民事執行處通知，上訴人乙○○已對系爭房地提出假扣押之聲請，並在十
    一月十日被上訴人欲繳還本息時告知上情（即被假扣押一事），並說系爭房地已
    遭另一債權人（即上訴人乙○○）假扣押了，再繳本息已無意義‧‧‧。因此系
    爭房地之本息在繳納至八十六年七月以後未再續繳一事，確實是另一被上訴人（
    賣方丙○○）沒錢攤還所致‧‧‧」云云，並非事實，蓋因有關上揭應由被上訴
    人甲○○負責清償之一百五十萬元貸款本息，被上訴人丙○○於高雄地方法院八
    十七年度易字第六一九一號刑事案件之八十七年十二月十一日庭訊時被問及：「
    你對一銀旗山分行復函有何意見？（提示並告以要旨）」時，答稱：「沒意見，
    因為她（即被上訴人甲○○）說沒錢，才沒辦法續繳利息的。」（上證一號）當
    時有關究竟被上訴人甲○○何時未續繳上揭貸款本息尚未成為本件爭點，被上訴
    人丙○○是在毫無防備的情形下說出上揭情節，應係事實，不若上揭問題在成為
    本件爭點後，被上訴人丙○○在被上訴人甲○○聳恿之下竟於八十九年九月五日
    另以個別人名義之答辯狀改稱「‧‧‧第一銀行所借貸的三百萬元的一半（即一
    百五十萬元）之本息攤還到八十六年七月二十日後，未續繳是因為我沒錢負擔另
    一半之本利所致，錯並不在甲○○，這是實情，絕無虛言‧‧‧」（上證二號）
    觀乎上揭答辯狀之格式及內容所用語氣均可發現是被上訴人甲○○之夫丁○○操
    刀製作，附和之詞隨處可見，顯然是欲蓋彌彰。況且依銀行貸款實務，已設定抵
    押權之不動產如遭假扣押，沒有一家銀行會告知貸款債務人續繳本息已無意義，
    此為眾所皆知之常識，蓋因系爭不動產雖由第一銀行設定第一順位抵押權，然系
    爭不動產如經法院拍賣，則銀行債權是否能完全受償亦是未定之數，為減少損失
    ，在系爭不動產遭假扣押之情形，如貸款人願續繳貸款本息，則債權銀行雙手歡
    迎都來不及，甚至還會鼓勵貸款債務人續繳本息，而不行使抵押權，依強制執行
    法第八十條之一規定阻止系爭不動產被拍賣，根本不可能把貸款債務人送上門的
    錢拒於門外，況且債權銀行也要等到貸款債務人連續六個月以上不繳貸款本息，
    才會進行聲請拍賣系爭不動產如本件所示，均可證明被上訴人上揭辯詞全係謊言
    。
五、被上訴人另引最高法院三十年上字第二一四號判例要旨謂：「契約當事人之一方
    履行遲延時，他方當事人茍未定相當期限為履行之催告，並因其於限期內仍未履
    行而行使解除權，則已成立之契約即仍屬存在，負有遲延責任之一方，並非無請
    求他方履行之權。」辯稱被上訴人丙○○既未行使解除權，則被上訴人二人間之
    買賣契約仍有效存在‧‧‧云云，恐係誤解上揭判例意旨而為張冠李戴，蓋因上
    揭判例係針對民法第二百五十四條（即「契約當事人之一方遲延給付者，他方當
    事人得定相當期限催告其履行，如於期限內不履行時，得解除其契約。」）而為
    闡釋，上揭民法仍任意規定，契約當事人本得以特約加以排除，而查被上訴人二
    人之上揭買賣契約第十三條後段係約定：「‧‧‧乙方（即被上訴人甲○○）違
    反本契約各條之一者，甲方（即被上訴人丙○○）得沒收乙方（即甲○○）既付
    之全部金額，並不經催告解除本契約，雙方絕無異議。」已明定只要被上訴人甲
    ○○「違反上揭契約各條之一者」，被上訴人丙○○即可沒收被上訴人甲○○已
    付之全部金額，且可「不經催告」解除上揭契約，「雙方絕無異議」。可知本件
    是被上訴人甲○○違反代償前述抵押貸款之契約條款而受上揭契約第十三條規範
    ，而非單純遲延給付之問題，與上揭判例所述之案情不同，自不能比附援引。而
    被上訴人丙○○既可依上揭契約第十三條約定行使沒收權及解除契約權，卻怠於
    行使，而積欠上訴人乙○○之債務，業經高雄地方法院以八十七年度促字第三一
    四九四號核發支付命令確定（上證三號），被上訴人丙○○拒不還款早應負遲延
    責任，則上訴人乙○○自得依民法第二百四十二條規定行使代位權，代位被上訴
    人丙○○行使上揭沒收權及解約權，同時對被上訴人甲○○主張之債權行使抵銷
    權，其結果被上訴人甲○○已對丙○○無任何債權可行使，自不得於系爭之高雄
    地方法院八十七年度執字第八九二一號強制執行程序中接受分配。況且如最高法
    院發回意旨所示，本件根本就是可歸責於被上訴人甲○○之事由，而使被上訴人
    丙○○無法履行買賣契約移轉系爭不動產之義務，則被上訴人甲○○亦不得主張
    民法第二百二十六條規定之債務不履行損害賠償。
六、至於被上訴人於上揭答辯狀再度引用被廢棄之鈞院八十九年度上字第四五號判決
    之錯誤見解認為：「‧‧‧被上訴人甲○○允諾負擔被上訴人丙○○之一百五十
    萬元貸款本息之債務承擔契約，未經債權人第一商業銀行旗山分行同意，該債務
    承擔契約對第一商業銀行旗山分行自不生效力，系爭貸款之債務人仍為被上訴人
    丙○○，因此在上訴人乙○○對系爭房地執行假扣押後，系爭房地之債權人第一
    商業銀行旗山分行即認定系爭房地債權已有問題，為確保其債權，先行向法院聲
    請拍賣系爭房地。在系爭不動產遭法院拍賣後，被上訴人丙○○已喪失所有權，
    對被上訴人甲○○之移轉系爭不動產所有權之義務已陷於不能，顯可歸責於被上
    訴人丙○○之事由，自不得主張解除契約，沒收價金。是上訴人主張代位被上訴
    人丙○○行使解除權並代位對被上訴人甲○○為抵銷之意思表示亦屬於法無據‧
    ‧‧」云云，更無可取，蓋因縱使上揭債務承擔契約未經債權人第一商業銀行旗
    山分行同意，依民法第三百零一條規定，也只是對債權人第一商業銀行旗山分行
    不生效力而已，但在被上訴人甲○○及丙○○之間仍屬有效存在之「債務承擔契
    約」，此即民法「債之相對性」之基本原則，任何從事審判者不會不知，而此亦
    為最高法院所肯定之見解（所以才會指示被上訴人甲○○違反上揭代償抵押貸款
    之約定（即債務承擔契約），為導致系爭房地遭拍賣之原因）被上訴人自不得據
    此違反法律規定之錯誤見解，而主張上訴人不得行使上揭代位權。
七、末查被上訴人於上揭答辯狀中又莫名其妙地以上訴人乙○○與被上訴人丙○○間
    之債權債務關係為丙○○受脅迫而有背於公序良俗，並於聲明中請求撤銷上訴人
    乙○○與被上訴人丙○○間之債務關係及要求上訴人應給付被上訴人自八十七年
    十一月廿一日起至判決確定日為止應受分配之一百三十五萬七千八百六十七元按
    年息百分之五之利息‧‧‧云云，顯然又係無的放矢之論，上訴人否認之，為正
    視聽，請鈞院命其繳納一、二審裁判費後再行準備程序，上訴人同時重申與被上
    訴人丙○○之債之關係業經上揭與確定判決有同一效力之確定支付命令（詳上證
    三號）為據，不容被上訴人飾詞賴債。
參、證據：除爰用歷次審理所提證據外，另補提第一商業銀行函文影本一件、刑事筆
    錄影本一件、答辯狀影本一件、支付命令及確定證明書影本各一件。
乙、被上訴人方面：
壹、聲明：求為判決：
一、請維持原第一、二審所為之上訴駁回判決。
二、第一、二、三審及更一審訴訟費用由上訴人負擔。
貳、陳述：除與原判決記載相同者外，另補稱：
一、最高法院將本件發回之理由為：依據被上訴人所立契約書（附件一）第二條記載
    ：「‧‧‧自本年（即八十六年）四月二十日起乙方（即被上訴人甲○○）應負
    擔本件房地（即系爭房地）在旗山鎮農會（即一銀旗山分行）抵借款一百五十萬
    元」等語（見原審卷一一六頁），而依系爭土地及建物登記簿謄本上之記載，上
    開抵押貸款之債務人為訴外人劉順迎（見原審卷第五六、六六頁），原審謂被上
    訴人丙○○係是項貸款之債務人，核與卷存證資料不符，已有認定事實不憑證據
    之違法云云。事實上經查不動產買賣契約書（下稱契約書）第二條確有明載：「
    ‧‧‧另自本年（即八十六年）四月二十日起乙方（即甲○○）應付擔本件房地
    在旗山鎮農會抵押借款新台幣壹佰伍拾萬元整之本金、利息，另新台幣壹佰伍拾
    萬元整之本、息應由甲方（即丙○○）負責繳納。（以上旗山鎮農會應更正為第
    一商銀旗山分行）。契約書前半段確有筆誤將第一商銀旗山分行誤繕為旗山鎮農
    會，惟已立即在下一行隨即述明「旗山鎮農會應更正為第一商銀旗山分行」，最
    高法院顯然未看清楚上項之更正聲明－系案房地原債權人應為第一商銀旗山分行
    ，而非旗山鎮農會，導致誤會了上開抵押貸款之債務人為訴外人劉順迎（註：劉
    順迎係被上訴人丙○○的前夫（已離婚）的父親）。參見表一即可明白。依據高
    雄縣旗山地政事務所於民國七十八年五月二十日所核發的土地所有權狀字號柒捌
    旗字第六三五０、六三五一號（附件二、三）以及建築改良物所有權狀權狀字第
    柒捌旗字第０二九一號（附件四），其所有權人皆為劉丙○○（即被上訴人丙○
    ○），顯然早在民國七十八年五月二十日係案房地所有權人就已更正為劉丙○○
    。再參據高雄縣旗山鎮地政事務所於民國八十六年四月八日所核發之係案土地登
    記謄本（以下簡稱該謄本）旗地謄字第（甲）０四七００號（附件五）第二頁主
    登記次序「肆」可證系案房地早在民國七十八年五月十五日劉順迎即已賣給劉丙
    ○○。再參據該謄本第二頁主登記次序「壹」，在民國七十七年九月十五日訴外
    人劉順迎向旗山鎮農會辦理共同擔保最高限額壹佰伍拾萬元之抵押權設定。」惟
    於民國七十九年一月六日該項債務人已改由劉丙○○（詳見同頁主登記次序「貳
    」。）再參據該謄本第四頁主登記次序「肆」，民國八十一年六月四日劉丙○○
    已將系案房地向第一商銀旗山分行申辦設定一百八十萬元之抵押設定權，復于民
    國八十二年三月五日再以「權利價值變更」增加為參佰萬元（見謄本同頁主登記
    次序「肆－壹」）。最高法院顯然時空倒置，錯將民國七十七年九月間系爭房地
    在旗山鎮農會之設定債權誤認是民國八十六年四月間於第一商銀旗山分行所設定
    之債權並誤認訴外人劉順迎即為系爭房地貸款之債務人，繼而指陳原審有認定事
    實不憑證據之違法判決。最高法院審查證據確有與事實不符之處，請庭上詳予審
    核卷附資料，或從第一商業銀行旗山分行之回函查證，即可釐清確實是最高法院
    誤認了。
二、最高法院另認為系爭房地係因貸款本息未繳，遭債權人一銀旗山分行查封拍賣，
    果爾，被上訴人丙○○因此不能履行移轉登記系爭房地與被上訴人甲○○所有之
    義務，應係被上訴人甲○○違反代償前述抵押貸款之約定所致，則其能否以被上
    訴人丙○○給付不能為由，請求債務不履行之損害賠償，亦待研求云云。顯然最
    高法院又沒弄清楚被上訴人二人間所應負責貸款額及分擔狀況所致。依據第一商
    銀旗山分行於八十六年四月七日所列印之「放款戶授信明細查詢單」（附件六）
    顯示並參據表二，被上訴人劉丙○○（即丙○○）於系爭房地在該行之抵押借款
    共有四筆，至查詢日（八十七年四月七日）餘額共二、九九九、一四一元，核與
    簽約時（丙○○）之貸款三百萬相近。依據買賣契約書第二條明訂：「系爭貸款
    三百萬元由甲、乙雙方各負責一半（即一百五十萬元）之本息」，因此被上訴人
    丙○○與甲○○必需共同負擔各半（即一百五十萬元之利息），而並非如上訴人
    於九十一年十月二十四日庭訊時指稱：「系爭房貸共分兩筆，其中一筆一百五十
    萬元是由甲○○負責繳納，在繳納至八十六年七月二十日以後即未再續繳，另一
    筆一百五十萬元則由丙○○負責繳納，則繳至八十六年十二月，並以此指稱是甲
    ○○故意不續繳房貸，而放任系爭房地被第一順位債權人（即一銀旗山分行）聲
    請拍賣云云，其實上訴人所說的全非事實，正如附表二顯示，根本沒有單獨一筆
    是一百五十萬元之貸款，是該由甲○○負責繳息的，而且契約書上亦未指明那筆
    貸款該由誰去負責繳納，而是甲○○必需偕丙○○一起共同攤還以上四筆貸款之
    利息。上訴人所稱其中有一筆是攤還到八十六年十二月，這也是甲○○偕同丙○
    ○二人共同平圴分攤繳納的，所以上訴人指被上訴人故意不再續繳房貸而任由其
    被拍賣一事顯然是無的放矢。又上訴人於九十一年九月十二日答辯狀中以八十七
    年十二月十一日刑事庭訊問筆錄稱：「被上訴人丙○○在對一銀旗山分行復函表
    示無意見，並答說：因為她說沒錢，才沒辦法續繳利息的。」並以此含混的說詞
    斷章取義說是因被上訴人甲○○沒錢，才無法續繳利息云云，實際上並非如此，
    是丙○○在八十六年七月時就已沒錢繳利息了（如前答辯狀所述）該七月份的利
    息還是由甲○○先墊，說好八月份則由丙○○負責，然而到八月時丙○○仍沒錢
    繳利息，又要向甲○○預借另一半持分房地之價款，因甲○○不同意借錢給她所
    以才說她沒錢‧‧‧等語，此爭點請庭上向丙○○查證自明。
三、被上訴人於八十六年十二月前往一銀旗山分行繳息時，承辦員基於善意的告知：
    「該筆房地已被乙○○聲請假扣押了，你們還要再續繳利息嗎？」當時甲○○立
    即要求丙○○要她將被假扣押乙事排除，否則依買賣契約書第四、十二條規定即
    是違約，並且暫不續繳利息（相信這是每個買受人都會作如此反應，因為丙○○
    能否排除系爭房地被假扣押一事關係著該房地之產權是否能順利移轉。）另一方
    面則由甲○○和丙○○共同出面和一銀旗山分行協商，請暫時不要拍賣系爭房地
    ，以便於在八十七年四月三日節稅期滿時，出賣人丙○○才能把系爭房地產權移
    轉給買方甲○○，如此，丙○○就有錢償還房貸及所欠乙○○之債務了，一銀旗
    山分行也答應了暫不拍賣的協商（可由系爭房地拍賣日期延至八十七年九月二十
    四日得到印證），所以說被上訴人並沒有故意不繳房貸而放任系爭房地被拍賣，
    反而更積極的尋求解決之道，惟上訴人乙○○作梗，使得努力尋求解決之道落空
    ，直到八十七年四月三日，丙○○仍無法與乙○○達成撤銷假扣押協議，也無法
    將系案房地產權移轉給買受人甲○○，不得已甲○○乃於八十七年五月四日以高
    雄郵局第四十四支局存證信函第六十一號（附件七）函向丙○○表明：「請在十
    日內，依法排除該項（房地）假扣押，並依約辦理過戶，否則台端即為違約，應
    依約賠償違約金和利息共計參佰參拾肆萬元正，逾時依法追訴。」丙○○和乙○
    ○的協商仍無結果，最後拖到八十七年九月二十日系爭房地終於被拍賣（附件八
    ），惟依據強制執行法第五十八條前段規定「查封後，債務人得於拍定前提出現
    款，聲請撤銷查封」易言之，債務人只要在系爭房地拍定前繳清貸款、利息、及
    違約金則可立即要求債權人撤回被拍賣。由上可看得出，自八十七年元月六日上
    訴人假扣押系爭房地開始，到八十七年九月二十四日為止共九個多月，被上訴人
    一直在努力，一方面積極的與上訴人協商請撤銷假扣押，一方面商請銀行暫勿拍
    賣該房地，雖然最後由於上訴人作梗而功敗垂成，但被上訴人的努力是不容抹殺
    的事實，否則銀行不會拖到九月二十四日才拍賣該房地，請參閱附表三。
四、綜上，系爭房地，既經賣出人丙○○依據買賣契約書其他特約事項（一）之約定
    ：在未辦理過戶前，先提供給買方甲○○辦理抵押權設定權利總金額新台幣六百
    萬元，且本件房地買賣，經高雄地方法院及貴院民事庭嚴謹的查證，確屬合法，
    則本件抵押權基於「契約自由」原則及民法八百六十一條規定，自合法有效，則
    系爭房地在遭高雄地方法院民事執行處拍定後，其價金在一銀旗山分行以第一順
    位抵押權人求償後所剩之金額一百三十萬七千八百六十七元，甲○○自得依強制
    執行法第三十八條規定及民法第八百六十五條規定「不動產所有人，因擔保數債
    權，就同一不動產設定數抵押權者，其次序依登記之先後定之。」以第二順位抵
    押權人優先受償，乙○○對丙○○所提出之債權是否合法尚待商榷，惟縱使合法
    亦袛是屬於普通債權，自應排在第二順位抵押權之後受償為是。本案至此至明，
    祈鈞院賜判決如訴之聲明，以維公義。
參、證據：除爰用歷次審理所提證據外，另補提土地所有權狀影本二件、建物所有權
    狀影本一件、第一商業銀行放款戶授信明細查詢單影本一件、借據影本一件、高
    雄地方法院通知影本一件、系爭房地抵押權一覽表一件、丙○○向第一銀行旗山
    分行貸款明細表一件。
丙、本院依職權函調台灣高雄地方法院八十七年度執全字第二四號假扣押案全卷、八
    十七年度執字第八九二一號強制執行案全卷、臺灣高雄地方法院八十七年度易字
    第六一九一號與本院八十八年度上易字第一二六八號刑事卷及臺灣高雄地方法院
    檢察署八十七年度偵字第二一一一號、八十七年度偵續字第二０八號偵查卷、向
    第一商業銀行旗山分行函查系爭土地抵押貸款之相關資料。
    理    由
一、本件上訴人起訴主張：被上訴人甲○○與丙○○明知二人間並無六百萬元之債權
    債務存在，竟於八十六年四月三日，在原屬被上訴人丙○○所有系爭坐落高雄縣
    旗山鎮○○段五三一之三七號面積零點三平方公尺及同段五三一之十九地號面積
    五十六平方公尺之土地二筆，及其上建號三二四八號門牌高雄縣旗山鎮○○街七
    十九號建物等不動產上設定六百萬元之普通抵押權，其後，在系爭不動產之強制
    執行程序中，以該虛偽之抵押權登記主張有二百萬元債權而參與分配，並經原執
    行法院於八十七年十一月二十一日製作之分配表中，將被上訴人甲○○列為次序
    六之第二順位抵押權人而優先受償一百三十五萬七千八百六十七元，案經伊聲明
    異議，由執行法院暫將上揭分配款保留。被上訴人二人虛偽設定抵押權，業經刑
    事法院各判處有期徒刑五月確定在案。爰提起分配表異議之訴，先位聲明求為命
    就高雄地院八十七年度執字第八九二一號強制執行事件對被上訴人即債務人丙○
    ○財產拍賣所得價金，不准被上訴人甲○○以二百萬元列為第二順位抵押權優先
    受償，並應將八十七年十一月二十一日高雄地院民事執行處所製作之分配表次序
    六列為被上訴人甲○○應受分配之一百三十五萬七千八百六十七元，改為分配予
    上訴人之判決。又為充分保障上訴人權益，避免多次訴訟，爰再主張被上訴人共
    同以偽造文書違反善良風俗之犯罪手段，企圖讓伊求償無著，侵害上訴人上揭強
    制執行程序受分配一百三十五萬七千八百六十七元之權益，依民法第一百八十四
    條、第一百八十五條、第一百七十九條規定，備位聲明求為命被上訴人應連帶給
    付上訴人一百三十五萬七千八百六十七元及自起訴狀繕本送達之翌日起至清償日
    止，按年息百分之五計算之利息之判決等情。
二、被上訴人則以：系爭不動產係因出賣人即被上訴人丙○○為節省土地增值稅，須
    先向稅務機關辦理自用住宅證明，期間為一年，遂徵得被上訴人甲○○之同意，
    約定於八十七年四月三日，再行辦理所有權移轉登記，但為確保系爭不動產如期
    過戶，且擔保甲○○已給付丙○○之一百零七萬元與日後所付之五十八萬元及為
    丙○○承擔之銀行貸款一百五十萬元之本息等債權能獲得保障，甲○○與丙○○
    遂同意在系爭不動產過戶前，辦理六百萬元抵押權設定登記，並無虛假。後來係
    因上訴人實行假扣押，丙○○遂無法將系爭不動產過戶給甲○○，丙○○確實有
    收到甲○○所交付之一百六十五萬元，而甲○○以二百萬元抵押債權額參與分配
    ，亦無不實等語資為抗辯。
三、按當事人就標的物及其價金互相同意時，買賣契約即為成立；訂約當事人之一方
    ，由他方受有定金時，其契約視為成立，民法第三百四十五條第二項、第二百四
    十八條分別定有明文。再按抵押權所擔保之債權，原可由契約當事人自行訂定，
    此觀民法第八百六十一條但書之規定自明。此之債權固不限於金錢債權，契約當
    事人如訂定以因買賣契約所生之所有權移轉登記請求權為被擔保債權，自非法所
    不許。又按抵押權所擔保之債權，如因清償、提存、免除、混同等原因而消滅時
    ，抵押權固因之而消滅，然因債務不履行所生之損害賠償請求權，係原債務之變
    形，若原債務有抵押權擔保其履行，則該損害賠償債務自亦屬抵押權擔保之範圍
    。本件上訴人主張被上訴人甲○○在被上訴人丙○○所有系爭不動產上設定六百
    萬元之普通抵押權，嗣該不動產經強制執行，被上訴人甲○○則在上開強制執行
    程序中，以該抵押權主張有二百萬元債權參與分配，並經原執行法院將被上訴人
    甲○○列為次序六之第二順位抵押權人而得優先受償一百三十五萬七千八百六十
    七元之事實，業據提出原執行法院八十七高敬民嘉八十七執字第八九二一號民事
    執行處通知書及所附之民事強制執行金額計算書分配表、八十八高敬民嘉八十七
    執字第八九二一號通知書、八十六年度全字第四三二九號民事裁定等影本各一份
    為證，被上訴人二人對此亦不爭執，且經本院函調上開原法院八十七年度執字第
    八九二一號民事執行卷核明屬實，固堪信為真實。惟上訴人主張被上訴人二人於
    系爭不動產上設定六百萬元之普通抵押權係屬虛偽云云，則為被上訴人二人所否
    認，並以前揭情詞置辯。經查：
（一）被上訴人丙○○先於八十五年十一月二十六日、同年十二月二十三日，分別向
      被上訴人甲○○借款十萬元、十七萬元共二十七萬元，再於八十六年四月三日
      ，丙○○將其原有之系爭不動產出售予甲○○，委由訴外人柯三勝代書訂立買
      賣契約，約定買賣總價金為六百三十萬元，先前之借款二十七萬元轉作買賣價
      金之一部分，甲○○另於訂約當場交付現金八十萬元作為買賣定金，且由甲○
      ○自同年月二十日起，負責清償系爭不動產上當時所存之第一商業銀行旗山分
      行一百五十萬元貸款之本息，丙○○則應於八十七年四月三日（即一年後），
      將系爭不動產移轉登記於甲○○名下等情，有甲○○提出之不動產買賣契約書
      、付款簽收收據、甲○○之郵政存簿儲金簿及高雄縣旗山鎮農會活期存款存摺
      影本、丁○○之彰化商業銀行活期儲蓄存款存摺影本等各一份為證，並經證人
      即辦理本件系爭不動產買賣及抵押權設定之代書柯三勝證稱屬實，被上訴人二
      人之供述亦屬一致，足堪信為真實。參酌甲○○確實於系爭不動產買賣契約成
      立後，又曾陸續交付丙○○五十八萬元價金，連定金一百零七萬元，合計一百
      六十五萬元，且依約繳付第一商業銀行一百五十萬元貸款至八十六年七月十一
      日之本息，有其提出之付款簽收收據、臺灣省青果運銷合作社高雄分社社員存
      款簿影本、丁○○之彰化商業銀行活期儲蓄存款存摺影本各一份、被上訴人甲
      ○○之高雄縣旗山鎮農會活期存款存摺影本二份及第一銀行放款收據一份為證
      ，足認被上訴人二人已對系爭不動產之買賣價金及相互間之權利義務達成合意
      ，依民法第三百四十五條第二項、第二百四十八條規定，被上訴人二人間之不
      動產買賣契約即已合法成立，是被上訴人二人間之買賣關係並非虛偽存在，應
      堪認定。上訴人既無法舉證證明被上訴人二人間之買賣關係係因通謀虛偽意思
      表示而成立，則其空言主張被上訴人二人係虛偽買賣，被上訴人甲○○並未交
      付一百六十五萬元予被上訴人丙○○云云，即不足採。
（二）被上訴人二人間之不動產買賣契約既於八十六年四月三日訂立時成立生效，依
      民法第三百四十八條第一項規定物之出賣人，負交付其物於買受人，並使其取
      得該物所有權之義務，則出賣人丙○○於買賣契約成立時，依法即負有將系爭
      不動產移轉登記予甲○○之義務，甲○○則取得受領系爭不動產所有權移轉登
      記之權利，雖其二人約定於買賣契約訂立一年後，始須辦理所有權移轉登記，
      然此僅為對系爭不動產移轉登記債務履行期所為之約定，對甲○○之所有權移
      轉登記請求權係於訂立買賣契約時已經發生而現實存在之事實，自不生影響，
      該不動產移轉登記請求權既係因買賣契約而生之請求權，且於被上訴人二人訂
      立買賣契約時即已發生，揆之前開說明，被上訴人二人非不得約定以該請求權
      為抵押權擔保之標的甚明。
（三）而被上訴人二人於刑事案件歷次偵審中始終均供稱係因買方擔心賣方於未過戶
      期間將系爭不動產出賣，始同意設定抵押權擔保等情，業據本院函調本院八十
      八年上易字第一二六八號被上訴人二人偽造文書案件刑事卷（含一、二審）及
      偵查卷核閱無訛（見偵查卷八十七年二月十一日訊問筆錄、原法院八十七年度
      易字第六一九一號刑事卷八十八年一月十三日訊問筆錄、本院八十八年度上易
      字第一二六八號刑事卷八十八年七月八日訊問筆錄），核與證人柯三勝證稱：
      被上訴人二人設定六百萬元之抵押權係為擔保系爭不動產過戶之語，及於原法
      院八十七年度易字第六一九一號刑事案件審理中證稱：買方（即被上訴人甲○
      ○）為防止賣方（即被上訴人丙○○）一屋二賣，為擔保自己之權益，遂提議
      設定六百萬元之抵押權等語（見該刑事卷八十八年一月十三日訊問筆錄）相符
      ；再參之被上訴人二人所訂不動產買賣契約書其他特約事項第一項亦記載：「
      本件房地甲方（即丙○○）同意在未辦理過戶以前先提供與乙方（即甲○○）
      抵押權設定權利總金額新台幣六百萬元正，以保證買賣各條件之切實履行」等
      字句，及被上訴人甲○○陳稱因系爭不動產約定之買賣總價金為六百三十萬元
      ，為恐被上訴人丙○○一年後不履行移轉所有權之約定，故以六百萬元為總額
      設定抵押權等語，衡諸常情，買受人甲○○已給付部分價金，而系爭不動產則
      需於訂約後一年始辦理所有權移轉登記，則甲○○於所有權移轉前，為擔保其
      債權之實現，經出賣人丙○○之同意，於系爭不動產上設定相當於系爭不動產
      總價之抵押權作為擔保之行為，應屬合理。綜觀上情，堪認被上訴人二人抵押
      權設定之真意，係以被上訴人甲○○基於本件買賣契約所生，對被上訴人丙○
      ○請求移轉系爭不動產之請求權，及損害賠償請求權作為設定本件抵押權之擔
      保債權，僅是於抵押權設定登記時，以相當於買賣總價之六百萬元為額度設定
      抵押權擔保之債權額，非以訂約當時被上訴人甲○○已給付之價金為抵押權擔
      保之標的，要不因被上訴人甲○○於書狀上記載其抵押權之設定是要擔保現在
      及將來之債權，即要設定最高限額抵押權等語，而影響被上訴人二人於抵押權
      設定當時，真意是要擔保被上訴人甲○○對被上訴人丙○○請求移轉系爭不動
      產所有權之債權之認定。而上訴人逕以被上訴人二人係以契約訂立時被上訴人
      甲○○以給付之價金為設定抵押權擔保之標的，但其二人抵押權設定時，並無
      六百萬元之債權存在之情事，進而遽謂被上訴人二人抵押權之設定為虛偽云云
      ，顯有誤認。至前開刑事判決，雖認為被上訴人二人於抵押權設定當時，既無
      六百萬元之債權存在，其設定本件抵押權應屬虛偽不實，因而以被上訴人二人
      涉有偽造文書犯行，予以判處罪刑確定；然查被上訴人二人係約定以被上訴人
      甲○○依買賣契約所生對被上訴人丙○○請求移轉系爭不動產所有權之請求權
      為抵押權擔保之債權，此項約定既非法所不許，業如前述，則其設定自屬合法
      而有效。刑事判決理由係認被上訴人二人以買賣契約訂立當時已給付之價金債
      權為抵押權之標的，而其二人於抵押權設定時既尚無六百萬元之債權存在，則
      其等設定抵押權以擔保六百萬元之債權，亦屬虛偽不實云云，顯然誤認被上訴
      人二人設定抵押權欲擔保之債權之真意，與本件前述所為判斷事實之認定有別
      ，自不足資為依據，上訴人執上開刑事判決結果，主張被上訴人二人係虛偽設
      定抵押權云云，即無足採。
（四）另被上訴人甲○○就買賣契約約定應負擔被上訴人丙○○在第一商業銀行旗山
      分行一百五十萬元貸款本息，固有該不動產買賣契約書影本附卷可稽；惟查被
      上訴人二人一致陳稱：丙○○就系爭不動產在第一銀行旗山分行之抵押借款分
      別有八十一年六月十一日、八十二年三月二十日、八十四年六月十七日、八十
      五年四月五日，依序貸款一百五十萬元、五十萬元、八十萬元、五十萬元等四
      筆，因每筆係按月攤還本金利息，計至八十六年四月三日訂立系爭買賣契約時
      ，大約共積欠二百九十八萬一千二百十三元（以該銀行八十六年六月二十六日
      之查詢單為基準日），因此訂約時推算貸款總額為三百萬元，所以契約約定甲
      ○○與丙○○各負擔一半即一百五十萬元之貸款本息，並非有那一筆是單獨一
      百五十萬元之貸款由甲○○繳息的，而且契約亦未指明那筆貸款該由誰去繳納
      ，而是甲○○必須偕丙○○一起共同攤還以上四筆貸款之利息云云，有其等提
      出之第一銀行旗山分行一放款戶授信明細查詢單影本一紙可證（見本院卷第一
      三八頁），而第一銀行旗山分行亦係以二百九十七萬五千一百四十元之債權額
      列入分配，有該行函附之分配表影本一紙可稽（見本院卷第一一九頁），堪認
      被上訴人所稱屬實。被上訴人甲○○提出其繳納第一銀行貸款利息至八十六年
      十二月二十一日之收據影本一份，雖記載所繳納者係本金分別為五十萬元及八
      十萬元貸款之利息，則徵之上述，其所繳付者即係其依契約負擔之一百五十萬
      元銀行貸款之本息無訛，從而被上訴人甲○○辯稱其繳納銀行一百五十萬元貸
      款本息至八十六年十二月，嗣因上訴人聲請假扣押系爭不動產後，始未再繳納
      云云，衡酌甲○○次月之繳息日期當在八十七年一月二十一日，而系爭不動產
      係經上訴人聲請法院於八十七年一月六日為假扣押（為兩造所不爭），甲○○
      自未在次月繳息日前往繳納，其此部分所述自足信實。惟縱使被上訴人甲○○
      未按期繳付一百五十萬元銀行貸款本息之行為，有違反被上訴人二人所訂系爭
      不動產買賣契約第二條規定之嫌，依該買賣契約書第十三條規定，被上訴人丙
      ○○固得沒收被上訴人甲○○已付之全部金額並不經催告解除契約，然本件契
      約未據被上訴人丙○○主張解除前，被上訴人丙○○尚不得沒收價金。至於被
      上訴人甲○○允諾負擔被上訴人丙○○之一百五十萬元貸款本息之債務承擔契
      約，未經債權人第一商業銀行同意，該債務承擔契約對第一商業銀行自不生效
      力，系爭貸款之債務人仍為被上訴人丙○○，而系爭不動產係因銀行貸款債務
      未履行，遭法院予以拍賣，喪失所有權，使被上訴人丙○○對被上訴人甲○○
      之移轉系爭不動產所有權義務陷於不能，顯可歸責於被上訴人丙○○之事由，
      丙○○自不得主張解除契約，沒收價金。是上訴人主張代位被上訴人丙○○行
      使解除權並代位對甲○○為抵銷之意思表示云云，亦屬無據。至關於被上訴人
      甲○○之子潘威宗於上開強制執行程序中，以五百萬零一千元標取系爭不動產
      之事實，雖為兩造所不爭執，並有前開八十七年度執字第八九二一號民事執行
      卷足憑；然除債務人依強制執行法第七十條第五項不得應買外，其他任何人均
      有於強制執行程序中買受拍賣之不動產之權利，是以不論系爭不動產係由潘威
      宗自行出資購買或由被上訴人甲○○出資而以潘威宗名義購買，均屬合法正當
      之權利行使，與被上訴人甲○○不續繳第一銀行貸款本息，而應負違約責任一
      節，實屬二事並不相關，上訴人另以潘威宗標取系爭不動產之事實，推認被上
      訴人甲○○係故意不繳納銀行貸款本息，違約在先，不得對被上訴人丙○○主
      張任何賠償及債權云云，亦無可取。
（五）再上訴人係於八十六年十二月二十五日聲請對系爭不動產假扣押，經原法院於
      同年月二十七日准予供擔保為假扣押，並於八十七年四月二十一日由第一銀行
      旗山分行向原法院民事執行處聲請本案強制執行，復於同年九月二十四日拍定
      之事實，為兩造所不爭執，並經本院函調原法院八十七年度執字第八九二一號
      民事執行卷核明。系爭不動產既遭上訴人聲請原法院予以假扣押查封在案，並
      延續至八十七年四月三日被上訴人二人約定辦理所有權移轉登記之期限之後，
      致被上訴人丙○○無法於約定期限前移轉系爭不動產予被上訴人甲○○，其後
      第一銀行旗山分行聲請原法院民事執行處調取該假扣押案卷執行拍賣，此項第
      一銀行旗山分行之聲請執行，乃依法對貸款債務人丙○○未清償貸款而為，與
      被上訴人二人間所為設定抵押權是否虛偽無關，亦無對上訴人構成損害可言；
      是上訴人主張被上訴人間虛偽設定抵押權係侵害其債權之行為，被上訴人甲○
      ○如受分配亦有不當得利情事云云，殊無可採。另被上訴人二人間之抵押權既
      係合法真實成立，依強制執行法第三十四條第二項規定，於系爭不動產強制執
      行時，被上訴人甲○○得聲明參與分配，是被上訴人甲○○聲明參與分配以取
      得分配款並無不法可言，亦無何違背善良風俗之處，上訴人又主張被上訴人二
      人共同以違背善良風俗之方法，企圖讓上訴人求償無著，指被上訴人甲○○有
      不當得利之行為云云，顯不足採。
四、綜據前述，被上訴人甲○○已給付被上訴人丙○○一百六十五萬元價金，而其代
    被上訴人丙○○給付第一商業銀行旗山分行貸款本息總計六萬三千八百零八元之
    事實，亦有該銀行放款（單筆授信）攤還及收息記錄查詢單一份為憑，則被上訴
    人甲○○依系爭不動產買賣契約第十三條規定，所得向被上訴人丙○○請求之賠
    償額為已給付之一百六十五萬元及同額之違約金，與所代付之銀行貸款本息六萬
    三千八百零八元，其所得請求之金額已逾二百萬元之數額，則甲○○於上開強制
    執行程序中，主張其有二百萬元之債權而參與分配，既因其就系爭不動產所設定
    之六百萬元普通抵押權並非虛偽，其債權亦屬真實，已如前述，是原法院執行處
    於分配表中將甲○○列為次序六第二順位抵押權人，並以債權額二百萬元參與分
    配計算結果，而列其可受分配額為一百三十五萬七千八百六十七元等情，即屬有
    據。從而上訴人依強制執行法第四十一條前段提起分配表異議之訴，請求將原法
    院八十七年度執字第八九二一號強制執行事件對被上訴人丙○○財產拍賣所得價
    金，不准被上訴人甲○○以二百萬元列為第二順位抵押權優先受償，並應將八十
    七年十一月二十一日原執行法院所製作之分配表次序六列為被上訴人甲○○應受
    分配之一百三十五萬七千八百六十七元，改為分配予上訴人之先位聲明，自屬無
    據，不能准許。又被上訴人二人既係合法設定抵押權，甲○○亦係本於抵押權人
    之身分，依法參與分配，自無侵害上訴人於上開強制執行程序中受分配一百三十
    五萬七千八百六十七元之權益，從而上訴人以備位聲明主張依民法第一百八十四
    條、第一百八十五條、第一百七十九條規定之侵權行為與不當得利之法律關係，
    請求被上訴人二人連帶給付上訴人一百三十五萬七千八百六十七元及自起訴狀繕
    本送達之翌日起至清償日止，按年息百分之五計算之利息，亦無理由。原審為上
    訴人敗訴之判決，並無違誤，上訴意旨求予廢棄改判，為無理由，應予駁回。
六、據上論結，本件上訴為無理由，依民事訴訟法第四百四十九條第一項、第七十八
    條，判決如主文。
中      華      民      國    九十二    年      一      月    二十九    日
                                      臺灣高等法院高雄分院民事第五庭
~B1審判長法官  蔡明宛
~B2法      官  黃科瑜
~B3法      官  林健彥
右為正本係照原本作成。
如對本判決上訴，須於判決送達後二十日內向本院提出上訴狀，其未表明上訴理由者
，應於上訴後二十日內向本院提出上訴理由書（均須按他造當事人之人數附繕本）。
上訴時應提出委任律師或具有律師資格之人之委任狀，並依附註條文規定辦理。
中      華      民      國    九十二    年      二      月      七      日
~B法院書記官  葉淑華
附註：
民事訴訟法第四百六十六條之一：
對於第二審判決上訴，上訴人應委任律師為訴訟代理人，但上訴人或其法定代理人具
有律師資格者，不在此限。
上訴人之配偶、三親等內之血親、二親等內之姻親，或上訴人為法人、中央或地方機
關時，其所屬專任人員具有律師資格並經法院認為適當者，亦得為第三審訴訟代理人。
第一項但書及第二項情形，應於提起上訴或委任時釋明之。


司法院資訊處製作；財團法人民間司法改革基金會備份。
